---
title: "（トピック名）"
description: "（1行の説明。検索結果とリンクの展開表示に使う）"
date: today
format: html
draft: true
---

<!--
in R ページの雛形。複製時にdateを実際の日付に置き換える。
基本の順序は「準備 → 仕様 → AIへの指示 → 実行 → 検証 → 解釈 → 練習問題」。
最初のモデルを一巡してから、必要に応じて追加のモデルや比較の節に進む。
完成例は regression/simple-regression.qmd を参照する。
本文、コードの実行、HTMLの表示を確認し、著者確認まではdraft: trueを維持する。
以下の執筆用の説明や不要な節は、教材を仕上げる際に取り除く。
節の番号は _quarto.yml の設定で ## にだけ自動で付く。手で番号を書かず、{.unnumbered} も使わない。
## にはすべて {#sec-英語} の ID を付ける。追加した節の ID は内容を表す英語にする（例: sec-multiple-regression）。
同じページの節を指すときは [第[-@sec-exercises]節（練習問題）](#sec-exercises) の形で書き、番号は自動に任せる。
[-@sec-…] の角括弧は外さない（外すと参照が壊れる）。
### や番号のない見出しは [見出し名](#id)、他のページは [ページ名](../dir/page.qmd) で指し、番号は書かない。
学生が読む文章では英数字の前後に空白を入れない。バッククォートのコードと数式の前後には空白を置く。
-->

## 目的 {#sec-purpose}

できるようになることを3項目以内で書く。

1. 分析したい内容を言葉にできる。
2. 指定したモデルを実行し、コードと出力を検証できる。
3. 係数や図を、題材の単位と条件に沿って解釈できる。

本文で全員が取り組む範囲と、授業に応じて指定する節があれば示す。節は「[第[-@sec-exercises]節（練習問題）](#sec-exercises)」のように、番号と節名を並べたリンクで指す。

## 準備 {#sec-setup}

::: {.callout-note title="先に確認する動画"}
Moodleで指定された解説動画を確認してください。
:::

必要な概念を短い例で復習し、分析で知りたいこととデータを紹介する。
模擬データであることを明示し、質問文や変数一覧はデータ説明ページへリンクする。
初回導入済みのパッケージと、追加で必要なものを区別する。

```{r}
#| label: topic-read
#| eval: false
survey <- readr::read_csv(
  "https://tomoecon.github.io/psych-data-analysis/data/mock_survey.csv",
  show_col_types = FALSE
)
```

<!--
公開前にCSVのURLから読み込めない場合は、ダウンロードと作業フォルダからの読み込みを案内する。
描画時には同梱CSVから再現できるようにする。学生がコピーするコードと同じデータ・処理を使う。
コードチャンクのラベルのtopicをトピック固有の名前に置き換える。
-->

逆転処理や得点計算が必要なら、その意味を短く説明して準備コードを用意する。
行数、欠損、得点の範囲など、準備が済んだかを確かめる出力を添える。
前処理そのものが主題の場合は、その作業を次節以降の分析として扱う。

## 分析の仕様を言葉にする {#sec-spec}

知りたいことを先に書き、対象、変数の役割、モデル、欲しい出力を表に整理する。

| 項目 | 内容 |
|---|---|
| データ | 使用するデータフレーム名 |
| 対象 | 全員、または抽出条件 |
| 被説明変数・分析対象の項目 | 変数名、内容、型、値の範囲、単位 |
| 説明変数・比較する群 | 変数名、内容、型、値の範囲、単位 |
| モデル | 切片、変換、分布やリンク関数など、必要な指定 |
| 数値の出力 | 係数や検定結果、分析に使った人数など |
| 図 | 軸、単位、重ねる線、点検に使う図など |

## AIへの指示例 {#sec-prompt}

データそのものを渡さず、変数名、型、値の範囲と処理の目的を伝える。
曖昧な指示と具体的な指示の違いを1組、短く説明する。

::: {.callout-tip title="AIへの指示例"}
```{.default .prompt}
（仕様表を基にした完成例。既に終えた準備と、これから依頼する処理を区別する。）
```
:::

学生がAIのコードをどこに貼り、何に続けて実行するかを示す。
参照コードと同じ書き方を求めず、分析の仕様が同じかを確認する。

## 参照コードと出力 {#sec-reference}

自分で実行してから、次の参照コードと出力を開いて照合してください。

::: {.callout-caution collapse="true" title="参照コードと出力（実行してから開く）"}

一つのチャンクで一つの処理を扱い、推定、結果表示、作図を分ける。
図には日本語の軸ラベルと単位、キャプションと代替テキストを付ける。

```{r}
#| label: topic-reference
```

:::

## 検証チェックリスト {#sec-checks}

::: {.callout-important title="検証チェックリスト"}
- [ ] エラーなく最後まで動いたか。
- [ ] 対象、変数の役割、モデルは仕様どおりか。
- [ ] 分析人数と主な数値は参照結果と対応するか。
- [ ] 図の軸、変換、線は指定した分析を表しているか。
- [ ] モデルの点検用の図や出力に、説明しておくべき特徴はないか。
:::

項目をトピックに合わせて具体化し、基準となる数値と、違う場合に確認する箇所を示す。
コードが正しく動くかの確認と、モデルがデータに適するかの点検を区別する。

## 結果の解釈 {#sec-interpretation}

読むべき出力を絞り、実行結果の数値で説明する。係数は元の単位や比較の条件を添える。
p値だけで結論を出さず、推定した関連の大きさや図も読む。
検定統計量など詳しい項目は、必要に応じて短い折りたたみの補足に置く。
生成時に指定した真値と、今回のデータで推定した値は区別する。

## （必要な場合）モデルの追加や変更 {#sec-model-change}

最初のモデルを一巡してから置く。追加して知りたいことと変更する仕様を示し、
学生自身に最初のプロンプトを修正してもらう。
折りたたみの参照コード、比較する出力、検証、条件を付けた解釈を続ける。
この節が不要なトピックでは削除する。

## （必要な場合）別の分析との比較 {#sec-comparison}

授業に応じて指定する節であることを示す。
対応の理解が目的なら比較用のコードと出力を用意し、
比較する箇所と、一致するための対象や仮定の条件を説明する。
この節が不要なトピックでは削除する。

## 練習問題 {#sec-exercises}

必須問題は対象と変数を指定し、参照解答と照合できるようにする。

1. 仕様を書いてAIに指示し、実行する。
2. 実行できても仕様と違うAIコードについて、誤りを指摘する。
3. 出力を解釈し、分析から言える範囲を説明する。

::: {.callout-note collapse="true" title="解答と確認のポイント（自分で解いてから開く）"}
各問の参照コード、必要な出力、数値を含む解釈を示す。
コードが違う場合にも、どこを見れば同じ分析かを確認できるかを書く。
:::

## 発展（任意） {#sec-advanced}

自分で変数を選ぶ分析などを置く。今回の分析の目的から広がりすぎる内容は別ページへつなぐ。
