---
title: "（トピック名）"
description: "（1 行の説明。検索結果とリンクの展開表示に使う）"
draft: true
---

<!--
in R ページの雛形。章構成は「読む → 仕様を言葉にする → AI に指示 → 貼って動かす → 照合・検証 → 解釈 → 練習問題」の順。
新しいページはこのファイルを複製して書き、書き上がったら draft: true を消す。
-->

## 目的

このページでできるようになること。3 行以内。

- 
- 

## 準備

::: {.callout-note title="補足"}
解説動画は Moodle で見てからページを読む。
:::

パッケージと模擬調査データを読み込む。

```{r}
#| label: setup
#| message: false
library(tidyverse)
survey <- readr::read_csv("https://tomoecon.github.io/psych-data-analysis/data/mock_survey.csv")
```

## 分析の仕様を言葉にする

AI に指示する前に、何を分析するかを表に整理する。この表がプロンプトの材料になる。

| 項目 | 内容 |
|:--|:--|
| 被説明変数 | |
| 説明変数 | |
| モデル | |
| 欲しい出力 | |

## AI への指示例

データそのものは渡さず、変数名・型・目的を伝える。

::: {.callout-tip title="AI への指示例"}
```{.default .prompt}
（プロンプト例）
```
:::

曖昧な指示と具体的な指示の対比を 1 組。

## 参照コードと出力

::: {.callout-caution collapse="true" title="参照コードと出力（まず自分で AI に頼んでから開く）"}
```{r}
#| label: reference
```
:::

## 検証チェックリスト

::: {.callout-important title="検証チェックリスト"}
- [ ] エラーなく最後まで動いたか
- [ ] 指示どおりのモデルか（変数、変換、`family`）
- [ ] 出力は妥当か（符号、桁、n）
- [ ] 図は仕様どおりか
:::

## 結果の解釈

係数、p 値、図の読み方。

## 練習問題

1. 仕様を書いて AI に指示し、実行する
2. 誤りを含む AI 出力コードを見て、問題を指摘する
3. 出力を解釈する

::: {.callout-note collapse="true" title="解答と確認のポイント（自分で解いてから開く）"}
各問について、出力のどこを見れば確認できるかを書く。
:::

## 発展（任意）

別の実装、追加パッケージ、エージェントでのやり方。
