---
title: "単回帰モデル"
description: "説明変数 1 つで被説明変数を予測する単回帰モデルを、AI にコードを書かせて実行し、検証・解釈する。重回帰と、ダミー変数による t 検定との関係も扱う"
draft: true
---

<!-- 仮の内容。デザイン確認のために雛形を埋めてある。本文は 9/8 に模擬データを使って書き直す -->

## 目的

- 単回帰モデルの仕様（被説明変数、説明変数、欲しい出力）を言葉にできる
- AI に書かせたコードで `lm()` を実行し、出力が指示どおりか確かめられる
- 係数と p 値、回帰直線つきの散布図を解釈できる

## 準備

::: {.callout-note title="補足"}
解説動画「統計モデリングとは？」「線形モデル 1（単回帰モデル）」を Moodle で見てからページを読む。
:::

ここでは理解のために、小さなデータを手で打って使う。模擬調査データを使う練習は後半で行う。

```{r}
#| label: setup
#| message: false
library(tidyverse)

# 学習時間（時間）とテスト得点（点）の仮のデータ
study <- tibble(
  hours = c(1, 2, 2, 3, 4, 5, 5, 6, 7, 8),
  score = c(52, 55, 61, 60, 68, 70, 75, 74, 82, 85)
)
study
```

## 分析の仕様を言葉にする

| 項目 | 内容 |
|:--|:--|
| 被説明変数 | `score`（テスト得点、連続） |
| 説明変数 | `hours`（学習時間、連続） |
| モデル | 単回帰モデル $y_i = \beta_0 + \beta_1 x_i + \varepsilon_i$ |
| 欲しい出力 | 係数の推定値と p 値、回帰直線つきの散布図 |

## AI への指示例

::: {.callout-tip title="AI への指示例"}
```{.default .prompt}
R で単回帰分析をしたいです。データフレーム study には、hours（学習時間、数値）と
score（テスト得点、数値）の 2 列があります。score を hours で説明する単回帰モデルを
lm() で推定し、summary() で結果を表示してください。続けて ggplot2 で、hours を横軸、
score を縦軸にした散布図に回帰直線を重ねてください。tidyverse のスタイルで書いてください。
```
:::

「回帰分析をして」とだけ頼むと、変数の役割や図の有無を AI が勝手に決めてしまう。上のように **変数名・型・モデル・欲しい出力** を伝えると、出力を検証できる形になる。

## 参照コードと出力

::: {.callout-caution collapse="true" title="参照コードと出力（まず自分で AI に頼んでから開く）"}
```{r}
#| label: reference
model <- lm(score ~ hours, data = study)
summary(model)
```

```{r}
#| label: reference-plot
#| message: false
ggplot(study, aes(x = hours, y = score)) +
  geom_point() +
  geom_smooth(method = "lm", se = FALSE)
```
:::

## 検証チェックリスト

::: {.callout-important title="検証チェックリスト"}
- [ ] エラーなく最後まで動いたか
- [ ] `lm(score ~ hours)` になっているか。左右が逆になっていないか
- [ ] 傾きの符号は散布図の傾きと合っているか
- [ ] 図の横軸が `hours`、縦軸が `score` になっているか
:::

::: {.callout-warning title="注意"}
AI が `geom_smooth()` に `method = "lm"` を付け忘れると、回帰直線ではなく曲線（LOESS）が描かれる。図が直線でなければ疑う。
:::

## 結果の解釈

`hours` の係数は、学習時間が 1 時間増えたときの得点の平均的な増加を表す。`(Intercept)` は学習時間が 0 のときの予測値で、この例では実際の範囲の外にあるため、それ自体に意味を持たせない。

## 練習問題

1. 模擬調査データを使って、被説明変数と説明変数を自分で選び、仕様を表にまとめてから AI に指示して実行する
2. 次のコードには誤りが 1 つある。どこが仕様と違うか指摘する

```{.r}
model <- lm(hours ~ score, data = study)
summary(model)
```

3. 1 の出力から、係数の符号と大きさを 3 行で説明する

## 発展（任意）

`broom::tidy(model)` を使うと、係数の表を tibble として取り出せる。
