---
title: "単回帰モデル"
description: "模擬調査データで単回帰を実行・検証し、年齢を加えた重回帰と比較します。t 検定・分散分析との関係も扱います。"
date: 2026-09-08
format: html
# 日本語の図ラベルを描画するため、手元に導入済みのraggを使います。
knitr:
  opts_chunk:
    dev: ragg_png
draft: true
---

## 目的

周囲の人に頼れると感じている人ほど、生活に満足しているのでしょうか。このページでは、成人1,000人の架空の調査データを使い、社会的サポートと生活満足度の得点の関係を調べます。

まず、社会的サポートだけを使って生活満足度を説明する単回帰分析を行います。次に、年齢も加えた重回帰分析を行い、同じ年齢の人どうしで比べた場合に、サポートと生活満足度の関係がどう変わるかを確認します。分析のコードはAIに作ってもらい、自分のPositronで実行して、コードと出力を確かめましょう。

「[年齢を加えた重回帰](#multiple-regression)」までを読んで実行し、「[練習問題](#exercises)」に取り組んでください。「[t 検定・分散分析との関係](#group-comparisons)」は、Moodleで指定された場合に取り組む節です。

## 準備

::: {.callout-note title="先に確認する動画"}
Moodleで指定された解説動画を確認してください。
:::

### 回帰式の復習

単回帰モデルとは、ある変数から別の変数を説明・予測するために、2つの変数の関係を直線で表すモデルです。予測に使う変数を「説明変数」、予測したい変数を「被説明変数」と呼びます。単回帰では、説明変数を1つ使います。

$$
y_i = \beta_0 + \beta_1 x_i + \varepsilon_i
$$

この式の $x_i$ が説明変数、$y_i$ が被説明変数です。添字の $i$ は、データの何人目かを表します。$\beta_0$ は切片、$\beta_1$ は傾きで、直線からの個人ごとのずれを誤差項 $\varepsilon_i$ で表します。

例えば、小学生の学年から身長を予測する場合を考えてみましょう。平均的な身長を $110 + 6 \times \text{学年}$ cm とするモデルでは、切片 $\beta_0$ は110、傾き $\beta_1$ は6です。学年が1つ上の児童の平均身長が6cm高いという関係を表します。同じ学年でも身長には個人差があり、その違いを誤差項 $\varepsilon_i$ で表します。

今回の分析では、社会的サポートの得点が説明変数、生活満足度の得点が被説明変数です。以下では、社会的サポートを単に「サポート」と書きます。

### ファイルとRの準備

RとPositronの導入、フォルダの開き方やコードの実行方法は、「[RとPositronのセットアップ](../start/positron-setup.qmd)」で確認してください。Positronで授業用フォルダを開き、今回のコードを保存するRスクリプトを用意します。例えば、`simple-regression.R` という名前で、授業用フォルダに保存してください。

[模擬調査データの CSV](../data/mock_survey.csv){download="mock_survey.csv"}をダウンロードし、Positron で開いている作業フォルダに保存してください。これは架空の成人1,000人のデータです。実際の調査結果ではなく、質問項目も授業用に作ったものです。[質問文と変数の説明](../data/mock-survey.qmd)も参照できます。

`readr` と `dplyr`、図を描く `ggplot2` を使います。tidyverse を導入済みなら、追加のインストールは不要です。未導入の場合だけ、次を一度実行してください。

```{r}
#| label: regression-install
#| eval: false
# CSVの読み込み、得点計算、作図に使います。
install.packages(c("readr", "dplyr", "ggplot2"))
```

### CSVの読み込み

ここから「尺度得点の計算」までは、用意した準備コードをスクリプトに貼り付け、上から順に実行してください。まず、CSVに保存された表をRに読み込み、`survey` という名前で保存します。Rで扱うこのような表を、データフレームと呼びます。

```{r}
#| label: regression-read
#| eval: false
survey <- readr::read_csv("mock_survey.csv", show_col_types = FALSE)
```

```{r}
#| label: regression-render-read
#| include: false
# 教材の描画には同梱CSVを使います。学生向けのコードは作業フォルダから読み込みます。
survey <- readr::read_csv("../data/mock_survey.csv", show_col_types = FALSE)
```

実行すると、読み込んだデータが `survey` に入ります。ファイルが見つからないというエラーが出た場合は、Positronのファイル一覧に `mock_survey.csv` があるか、コードのファイル名と一致しているかを確認してください。

続いて、読み込めたかを数値で確認します。`dim()` は行数と列数を表示し、`sum(is.na())` は欠損値の個数を数えます。今回は1行が1人で、未回答などの値の抜け（欠損値）はありません。実行すると、最初に `1000 25`、次に `0` と表示されることを確認してください。

```{r}
#| label: regression-data-check
dim(survey)
sum(is.na(survey))
```

### 尺度得点の計算

サポートと生活満足度については、それぞれ5つの質問に1〜5で答えた回答が入っています。回帰分析で使うために、1人ずつ、5つの回答を1つの点数（尺度得点）にまとめます。質問文や計算方法を詳しく確認したい場合は、「[模擬調査データ](../data/mock-survey.qmd)」を参照してください。

ただし、各尺度の5番だけは、他の4つと反対向きの質問です。例えば、サポートの1番は「困ったときに相談に乗ってくれる人がいる」、5番は「悩みがあっても、頼れる人がいない」です。同じ5という回答でも、5番では頼れる人がいないと感じていることになります。

そこで、5番の回答を `6 - 元の回答` で置き換えます。5なら1、2なら4となり、点数が高いほどサポートが高い向きにそろいます。これを逆転処理と呼びます。元の回答は残し、計算結果を入れる列を追加しましょう。追加する列の末尾に `_r` を付けて区別します。

コードの `|>` は、左側の処理結果を次の関数に渡す記号です。ここでは `survey` を `dplyr::mutate()` に渡します。`mutate()` は、変数を追加したり、既存の変数を書き換えたりする関数です。

```{r}
#| label: regression-reverse
survey_scored <- survey |>
  dplyr::mutate(
    support_5_r = 6 - support_5,
    life_satisfaction_5_r = 6 - life_satisfaction_5
  )
```

このコードを実行すると、逆転処理後の2列を追加したデータが `survey_scored` に入ります。次は、このデータを使い、1人ずつ、各尺度の1〜4番と逆転処理後の5番を足して5で割ります。結果を `support_mean` と `life_satisfaction_mean` という新しい列に入れ、`survey_scored` を更新します。

```{r}
#| label: regression-scores
survey_scored <- survey_scored |>
  dplyr::mutate(
    support_mean = (support_1 + support_2 + support_3 + support_4 + support_5_r) / 5,
    life_satisfaction_mean = (life_satisfaction_1 + life_satisfaction_2 +
      life_satisfaction_3 + life_satisfaction_4 + life_satisfaction_5_r) / 5
  )
```

これで、サポートと生活満足度の得点が1,000人分できました。両方とも1〜5の得点で、高いほど、頼れる人がいる、生活に満足していると感じていることを表します。ここでは、項目の平均得点を連続変数とみなして分析します。

最後に、`select()` でこの2列を取り出し、`summary()` で得点の分布を確認します。`Min.` が最小値、`Max.` が最大値です。どちらの得点も1〜5の範囲に収まっているかを確かめてください。`Mean` は、1,000人分の尺度得点の平均です。

```{r}
#| label: regression-score-check
survey_scored |>
  dplyr::select(support_mean, life_satisfaction_mean) |>
  summary()
```

AIが使うことのある `%>%` も、ここで示す使い方では `|>` と同じ働きをします。参照コードは `<-` と `|>` にそろえていますが、学生が使うコードの書き方は問いません。

## 分析の仕様を言葉にする

知りたいことは、サポートの得点が高い人ほど、生活満足度の得点も高いかどうかです。AIに依頼する前に、誰を対象に、何を説明したいのかを整理しましょう。下の表では、分析に使うデータ、変数の役割、計算するモデル、表示する結果をまとめています。これが、AIに伝える分析の仕様になります。

| 項目 | 今回の仕様 |
|---|---|
| データ | 準備で作った `survey_scored` |
| 対象 | 全員1,000人。地域や就業区分で絞り込まない |
| 被説明変数 | `life_satisfaction_mean`（生活満足度、数値、1〜5点） |
| 説明変数 | `support_mean`（サポート、数値、1〜5点） |
| モデル | 切片を含む単回帰。生活満足度をサポートに回帰する |
| 数値の出力 | `summary()` の結果と、分析に使った人数 |
| 図 | 横軸がサポート、縦軸が生活満足度の散布図と回帰直線。予測値と残差の散布図 |

ここでは年齢の違いは考慮していません。後で年齢を加え、結果を比べます。

## AI への指示例

AIには、上の表をもとにRコードを作ってもらいます。分析は、返ってきたコードを自分のPositronで実行して行います。AIには変数名や値の範囲などの説明だけを伝え、CSVや個々の回答は渡しません。

指示に含める内容を、目的ごとに確認しましょう。途中の例文を一つずつ送る必要はありません。説明を読んだ後、最後にまとめた全文をコピーして使ってください。

### 使うデータと変数を伝える

AIは、手元で何の準備が済んでいるかを知りません。まず、`survey_scored` に得点計算まで済んだデータが入っていることを伝えます。続けて、人数、欠損の有無、使う列の意味と値の範囲を書きます。今回は必要な2列の説明を指示に含めるので、コードブックの添付は不要です。

```{.default .prompt}
データフレームsurvey_scoredは読み込みと得点計算が済んでいます。
全員1,000人を使い、欠損値はありません。
life_satisfaction_meanは生活満足度、support_meanはサポートの平均得点で、
どちらも1〜5の数値です。
```

### モデルと数値の出力を指定する

「回帰分析をして」だけでは、どちらの変数を説明したいのかが伝わりません。被説明変数と説明変数を指定します。`lm()` は回帰モデルを推定する関数です。推定とは、データを使って切片や傾きの値を求めることです。

推定後の結果を読むため、`summary()` で係数などを、`nobs()` で分析に使った人数を表示するよう頼みます。

```{.default .prompt}
life_satisfaction_meanを被説明変数、support_meanだけを説明変数とし、
切片を含むモデルをlm()で推定してください。
summary()で結果を、nobs()で分析人数を表示してください。
```

### 図と確認したい内容を伝える

数値に加え、2種類の図を頼みます。1つは、サポートと生活満足度の散布図です。1人分の得点を1つの点で表し、回帰直線を重ねると、得点の関係と直線の周囲のばらつきを見られます。

もう1つは、予測値と残差の散布図です。残差とは、観測値から予測値を引いた値です。例えば、ある人の生活満足度の予測値が3点、観測値が4点なら、残差は1点です。この図では、予測値によってずれ方に違いがないかを確かめます。

```{.default .prompt}
ggplot2で、横軸をサポート、縦軸を生活満足度にした散布図を描き、
同じ単回帰モデルの回帰直線を重ねてください。信頼帯は表示しません。
さらに、横軸がこのモデルの予測値、縦軸が残差の散布図を描き、
残差0の水平線を加えてください。点が重なるので半透明にしてください。
```

今回は点と直線の対応を見るため、直線の周囲に付く帯（信頼帯）は表示しないよう指定しています。

### まとめた指示をAIに送る

下の全文をコピーして、利用するAIの入力欄に貼り付け、送信してください。最後に、元の得点と対象者を保つ指定と、コードの書き方を添えています。`<-` や `|>` の指定は参照コードと見比べやすくするためのもので、自分のコードを必ず同じ書き方にする必要はありません。

::: {.callout-tip title="コピーして使う指示例（全文）"}
```{.default .prompt}
Rで単回帰分析を行うコードを作ってください。実行は私がPositronで行います。
データフレームsurvey_scoredは読み込みと得点計算が済んでいます。
全員1,000人を使い、欠損値はありません。
life_satisfaction_meanは生活満足度、support_meanはサポートの平均得点で、
どちらも1〜5の数値です。
life_satisfaction_meanを被説明変数、support_meanだけを説明変数とし、
切片を含むモデルをlm()で推定してください。
summary()で結果を、nobs()で分析人数を表示してください。
ggplot2で、横軸をサポート、縦軸を生活満足度にした散布図を描き、
同じ単回帰モデルの回帰直線を重ねてください。信頼帯は表示しません。
さらに、横軸がこのモデルの予測値、縦軸が残差の散布図を描き、
残差0の水平線を加えてください。点が重なるので半透明にしてください。
図の軸ラベルは日本語にし、単位の「点」も付けてください。
元データを変更せず、変数の標準化や対象者の絞り込みはしないでください。
代入は <-、パイプは |> を使い、関数はできるだけパッケージ名を付けてください。
推定、結果表示、作図を分け、短い説明を添えてください。
```
:::

返ってきたコードを Positron のスクリプトに貼り、準備コードに続けて実行します。実行後は「[検証チェックリスト](#regression-checks)」と照らし合わせ、必要に応じて下の参照コードも開いてください。エラーが出たら、個人の回答データを含めず、エラーメッセージと該当するコードを AI に伝えて修正を依頼してください。

## 参照コードと出力

自分のコードを実行してから開き、結果を照合してください。オブジェクト名や関数の並べ方が違っていても、指定した対象とモデルが同じかを確かめます。

::: {.callout-caution collapse="true" title="単回帰の参照コードと出力（実行してから開く）"}

まず、`lm()` で回帰モデルを推定し、結果を `model_simple` に保存します。`~` の左側が被説明変数、右側が説明変数で、`data` には使うデータを指定します。通常の `lm()` では切片も推定します。

```{r}
#| label: regression-fit
model_simple <- lm(life_satisfaction_mean ~ support_mean, data = survey_scored)
```

代入だけでは結果は表示されません。`summary()` で係数などの結果を、`nobs()` で分析人数を表示します。

```{r}
#| label: regression-summary
summary(model_simple)
nobs(model_simple)
```

散布図に回帰直線を重ねます。平均得点は0.2点刻みなので点が重なります。半透明にして、重なる場所を濃く表示します。

```{r}
#| label: fig-regression-scatter
#| fig-cap: "サポートと生活満足度。線は単回帰モデルによる予測値です。"
#| fig-alt: "横軸がサポート、縦軸が生活満足度の散布図。両方とも1〜5点で、右上がりの回帰直線の周囲に点が広がっています。"
ggplot2::ggplot(survey_scored,
                ggplot2::aes(x = support_mean, y = life_satisfaction_mean)) +
  ggplot2::geom_point(alpha = 0.2) +
  ggplot2::geom_smooth(method = "lm", formula = y ~ x, se = FALSE) +
  ggplot2::labs(x = "サポート（点）", y = "生活満足度（点）")
```

次に、`fitted()` でモデルの予測値を、`residuals()` で残差を取り出します。この2列を `simple_diagnostics` という表にまとめ、点検用の図を作ります。

```{r}
#| label: regression-residual-data
simple_diagnostics <- data.frame(
  predicted = fitted(model_simple),
  residual = residuals(model_simple)
)
```

```{r}
#| label: fig-regression-residuals
#| fig-cap: "単回帰モデルの予測値と残差。水平線は残差0を表します。"
#| fig-alt: "横軸が生活満足度の予測値、縦軸が残差の散布図。残差0の上下に点があり、得点の上下限に対応して点群の外縁が斜めになっています。"
ggplot2::ggplot(simple_diagnostics, ggplot2::aes(x = predicted, y = residual)) +
  ggplot2::geom_point(alpha = 0.2) +
  ggplot2::geom_hline(yintercept = 0, linetype = "dashed") +
  ggplot2::labs(x = "生活満足度の予測値（点）", y = "残差（点）")
```

:::

## 検証チェックリスト {#regression-checks}

::: {.callout-important title="検証チェックリスト"}
- [ ] 被説明変数は `life_satisfaction_mean`、説明変数は `support_mean` だけか。
- [ ] 切片を含み、得点を標準化したり、対象を一部に絞ったりしていないか。
- [ ] `nobs()` の分析人数は1,000人か。
- [ ] 切片は約1.578、サポートの係数は約0.481、R² は約0.207か。
- [ ] 散布図の軸と回帰直線は、指定した変数とモデルに対応しているか。
- [ ] 残差の図は同じモデルから作られているか。点の中心に曲がりや、ばらつきの偏りが見えないか。
:::

数値は表示桁によって丸め方が変わります。大きく違う場合は、逆転処理と平均得点、対象者の絞り込み、回帰式を順に確かめます。

`geom_smooth()` は、`method = "lm"` を省くと別の平滑化方法を使うことがあります。線が直線に見えるかだけでなく、コードの指定も確認してください。`se = FALSE` は回帰直線の信頼帯を隠す指定です。[ggplot2 の公式説明](https://ggplot2.tidyverse.org/reference/geom_smooth.html)

残差の図では、予測値の小さい側から大きい側へ、点の中心が曲がっていないか、縦方向の広がりが変わっていないかを見ます。今回の図では、点の中心に大きな曲がりは見えません。ただし、得点には1〜5の上下限があり、残差が取りうる範囲も予測値によって変わります。点群の外縁が斜めになることには、この制約も関係します。この図だけでモデルの仮定をすべて満たすとは判断できません。残差図は、直線で表すことが適切かを考えるための手がかりとして使います。

## 結果の解釈

### 係数と回帰直線

`Coefficients` の `Estimate` 列に注目します。今回の回帰直線は、丸めると次の式です。

$$
\widehat{\text{生活満足度}} = 1.578 + 0.481 \times \text{サポート}
$$

サポートの得点が1点高い人は、生活満足度の予測値が約0.481点高いという関係です。例えば、サポートが2点の人の予測値は約2.541点、3点の人は約3.022点です。実際の生活満足度が全員この値になるわけではありません。

`(Intercept)` は、サポートが0点のときの予測値です。ただし、この尺度は1〜5点なので0点の人はいません。切片は直線の位置を決める値として読み、0点の人についての実測結果とは解釈しません。

この分析は人どうしの得点の関連を表します。ある人のサポートを1点上げる介入をすれば、生活満足度が必ず0.481点上がる、という因果効果を推定したことにはなりません。

### p 値と決定係数

`Pr(>|t|)` は、各係数が0という帰無仮説についての p 値です。サポートの行では `<2e-16` と表示されます。これは $2 \times 10^{-16}$ より小さいという意味で、0.001よりもはるかに小さい値です。結果を報告するときは `p < .001` と書きます。モデルの仮定の下で、係数0という仮説と今回の結果は整合しにくいと読みます。p 値は、帰無仮説が正しい確率や、関連の大きさを表す値ではありません。

`Multiple R-squared` が決定係数 R² で、今回は約0.207です。このモデルでは、今回の生活満足度のばらつきの約20.7%を説明しています。個々の人の得点を20.7%の確率で当てる、という意味ではありません。分析人数は `nobs(model_simple)` の1,000人です。

出力の列名と R² の定義は、[R の `summary.lm()` の説明](https://stat.ethz.ch/R-manual/R-devel/library/stats/html/summary.lm.html)でも確認できます。

::: {.callout-note collapse="true" title="出力のほかの項目"}
`Std. Error` は係数の標準誤差、`t value` は係数をその標準誤差で割った値です。`Adjusted R-squared` は説明変数の数を考慮した調整済み決定係数です。ここでは係数、p 値、R²、分析人数を読めれば十分です。t 値と F 値の対応は、後の「t 検定・分散分析との関係」で確認します。
:::

## 年齢を加えた重回帰 {#multiple-regression}

### 知りたいことと仕様の変更

ここまでの単回帰では、年齢の違いを考慮していませんでした。年齢が同じ人どうしを比べても、サポートの得点が高いほど生活満足度が高いのかを調べたいとします。そのために、サポートを残したまま、説明変数に年齢を加えます。このように、説明変数を複数使う回帰分析を重回帰分析と呼びます。変更する内容を下の表にまとめます。

| 項目 | 重回帰での仕様 |
|---|---|
| 対象と被説明変数 | 単回帰と同じ全員1,000人、`life_satisfaction_mean` |
| 説明変数 | `support_mean` と `age`（年齢、20〜79歳の整数） |
| モデル | 切片を含む重回帰。交互作用や二乗項は加えない |
| 欲しい出力 | `summary()` の結果と分析人数。単回帰とのサポートの係数、R² の比較 |

**最初のプロンプトを自分で修正し、AI にこの分析を依頼してください。** 年齢を加えることに加え、元の説明変数も残すこと、同じ対象で比べることが伝わるか確かめます。

::: {.callout-caution collapse="true" title="重回帰の参照コードと出力（実行してから開く）"}

回帰式の右側の `+ age` は、年齢を説明変数に加える指定です。`support_mean` も残っていることを確認してください。

```{r}
#| label: regression-multiple-fit
model_multiple <- lm(
  life_satisfaction_mean ~ support_mean + age,
  data = survey_scored
)
```

```{r}
#| label: regression-multiple-summary
summary(model_multiple)
nobs(model_multiple)
```

サポートの係数と R² を、同じ人数で推定した単回帰と並べます。

```{r}
#| label: regression-model-comparison
model_comparison <- data.frame(
  model = c("単回帰", "年齢を加えた重回帰"),
  support_coefficient = c(coef(model_simple)["support_mean"],
                          coef(model_multiple)["support_mean"]),
  r_squared = c(summary(model_simple)$r.squared,
                summary(model_multiple)$r.squared),
  n = c(nobs(model_simple), nobs(model_multiple))
)
model_comparison
```

:::

### 確認と解釈

::: {.callout-important title="重回帰の確認"}
- [ ] 回帰式の右側に `support_mean + age` があるか。
- [ ] 単回帰と同じ1,000人を使っているか。
- [ ] サポートの係数は約0.376、年齢の係数は約0.017、R² は約0.294か。
:::

下の表で、同じ1,000人について求めたサポートの係数とR²を比べます。

| モデル | サポートの係数 | R² | 人数 |
|---|---:|---:|---:|
| 単回帰 | 0.481 | 0.207 | 1,000 |
| 年齢を加えた重回帰 | 0.376 | 0.294 | 1,000 |

重回帰のサポートの係数は約0.376です。これは、**年齢が同じという条件で**、サポートが1点高い人の生活満足度が平均で約0.376点高いという意味です。年齢の係数は、サポートの得点が同じという条件で、1歳年上の人の生活満足度が平均で約0.017点高いと読みます。10歳の違いなら、約0.17点の差に当たります。

今回のデータでは、年齢が高い人ほどサポートも生活満足度も高い傾向があります。その年齢の違いを考慮すると、年齢を考慮したモデルではサポートの係数が小さくなりました。重回帰でも正の関連が残っています。ただし、年齢を加えただけで因果効果が分かるわけではありません。

R² は大きくなりました。同じ対象と被説明変数を使う通常の回帰では、説明変数を追加すると R² は下がりません。上がったことだけで、その変数を加えるべきだとは判断せず、分析の目的に照らして考えます。

Moodleで次の節が指定されていない場合は、「[練習問題](#exercises)」へ進んでください。

## t 検定・分散分析との関係 {#group-comparisons}

Moodle で指定された場合に取り組んでください。この節では用意したコードを実行し、群平均と回帰係数、検定結果の対応を確かめます。

### 2群の平均差とダミー変数

ここでは、就業している人と非就業の人で、生活満足度の平均に違いがあるかを調べます。まず、就業している人を1、非就業の人を0とする `employed` を作ります。このように0と1で区分を表す変数をダミー変数といいます。正規雇用、非正規雇用、自営業等をまとめて就業者とします。

```{r}
#| label: regression-employment-dummy
survey_groups <- survey_scored |>
  dplyr::mutate(
    employed = dplyr::if_else(employment_status == "not_employed", 0L, 1L)
  )
```

`if_else()` は、条件に当てはまる場合と当てはまらない場合で値を分ける関数です。ここでは、就業区分が `not_employed` なら0、それ以外なら1にしています。

続いて、2群の人数と生活満足度の平均を確認します。`group_by()` で群に分け、`summarise()` で群ごとの人数と平均を求めます。

```{r}
#| label: regression-two-group-means
survey_groups |>
  dplyr::group_by(employed) |>
  dplyr::summarise(n = dplyr::n(), mean_satisfaction = mean(life_satisfaction_mean))
```

この0と1の変数を説明変数にして、生活満足度を回帰します。

```{r}
#| label: regression-dummy-fit
model_dummy <- lm(life_satisfaction_mean ~ employed, data = survey_groups)
summary(model_dummy)
```

切片の約3.252は、`employed = 0`、つまり非就業者の平均です。`employed` の係数は約−0.365で、就業者の平均から非就業者の平均を引いた値です。切片に係数を足すと、就業者の平均の約2.888になります。

同じ人のデータで、等分散を仮定する2群の t 検定を行います。回帰係数と差の向きをそろえるため、`x` に就業者、`y` に非就業者の得点を渡します。

```{r}
#| label: regression-two-group-test
satisfaction_employed <- survey_groups |>
  dplyr::filter(employed == 1) |>
  dplyr::pull(life_satisfaction_mean)
satisfaction_not_employed <- survey_groups |>
  dplyr::filter(employed == 0) |>
  dplyr::pull(life_satisfaction_mean)

test_employment <- t.test(
  x = satisfaction_employed, y = satisfaction_not_employed,
  var.equal = TRUE
)
test_employment
```

回帰の `employed` の行と t 検定を比べると、t 値はどちらも約−5.722、自由度は998、p 値は約 `1.395e-08`（$1.395 \times 10^{-8}$）です。回帰の係数の t 検定と等分散の t 検定は、同じ対象について同じ平均差を検定しているため、値が一致します。群を引く順序を逆にすると t 値の符号も逆になりますが、両側検定の p 値は変わりません。

::: {.callout-note title="等分散 t 検定との対応"}
`t.test()` は既定では Welch の t 検定です。今回は通常の回帰の標準誤差と対応させるため、`var.equal = TRUE` を指定しています。常に等分散を仮定してよい、という意味ではありません。[R の `t.test()` の説明](https://stat.ethz.ch/R-manual/R-devel/library/stats/html/t.test.html)
:::

### 4群の平均差と分散分析

次は、正規雇用、非正規雇用、自営業等、非就業の4群の平均を比べます。`employment_status` には、就業区分が `regular` などの文字列で入っています。

このような区分をRで扱うための型を「因子」、それぞれの区分を「水準」と呼びます。文字列のまま `lm()` に入れても因子として扱われますが、その場合はアルファベット順で先頭の `nonregular`（非正規雇用）が比較の基準になります。今回は非就業を基準にしたいので、`factor()` の `levels` に `not_employed` を最初に書き、水準の順序を指定します。

```{r}
#| label: regression-employment-factor
survey_groups <- survey_groups |>
  dplyr::mutate(
    employment = factor(
      employment_status,
      levels = c("not_employed", "regular", "nonregular", "self_employed")
    )
  )
```

4群の人数と生活満足度の平均を確認します。群によって年齢にも違いがあるかを見るため、平均年齢も表示します。

```{r}
#| label: regression-four-group-means
survey_groups |>
  dplyr::group_by(employment) |>
  dplyr::summarise(
    n = dplyr::n(),
    mean_satisfaction = mean(life_satisfaction_mean),
    mean_age = mean(age)
  )
```

4水準の因子を説明変数にすると、R は基準以外の3群を表すダミー変数を使って推定します。

```{r}
#| label: regression-factor-fit
model_groups <- lm(life_satisfaction_mean ~ employment, data = survey_groups)
summary(model_groups)
```

切片は非就業者の平均です。例えば `employmentregular` の約−0.419は、正規雇用者の平均から非就業者の平均を引いた差です。残りの2つの係数も、基準群との差として読みます。

同じデータで、一元配置分散分析を実行します。

```{r}
#| label: regression-anova
anova_groups <- aov(life_satisfaction_mean ~ employment, data = survey_groups)
summary(anova_groups)
```

回帰の出力末尾の `F-statistic` と、分散分析の `employment` 行の `F value` を比べてください。F 値は約12.72、自由度は3と996、p 値は約 `3.69e-08` で一致します。回帰の出力では `3.688e-08` と表示されますが、表示桁による丸め方の違いです。どちらも、4群の平均がすべて等しいという帰無仮説を検定しています。回帰の各係数についての t 検定とは、検定している仮説が異なります。

ここまでの群比較には、年齢を説明変数として入れていません。上の集計では群ごとに平均年齢も違います。生活満足度の平均差を、働くことの因果効果と解釈しないようにしてください。

## 練習問題 {#exercises}

### 問1：年齢だけを使う単回帰

全員1,000人を使い、生活満足度を年齢だけに回帰してください。サポートは説明変数に入れません。対象、変数、モデル、欲しい出力を表にまとめてから、AI にコードを依頼してください。

係数、p 値、R²、分析人数を表示し、年齢を横軸、生活満足度を縦軸にした散布図に回帰直線を重ねてください。年齢の係数を、単位を付けて説明してください。

### 問2：動くコードの誤り探し

「サポートを説明変数にしたモデルに年齢を加え、同じ年齢の人どうしでサポートと生活満足度の関係を調べたい」と指示したところ、次のコードが返ってきたとします。

```{.r}
model_check <- lm(life_satisfaction_mean ~ age, data = survey_scored)
summary(model_check)
nobs(model_check)
```

エラーなく実行でき、人数も1,000人です。どこが仕様と違うかを指摘し、回帰式を修正してください。

### 問3：結果の解釈

本文の単回帰と重回帰の比較表を使い、サポートの係数0.481と0.376の違いを説明してください。さらに、「重回帰でも有意なので、サポートを増やせば生活満足度が上がると証明できた」という解釈について、どこまで言えるかを説明してください。

::: {.callout-note collapse="true" title="解答と確認のポイント（自分で解いてから開く）"}

#### 問1

対象は全員、被説明変数は `life_satisfaction_mean`、説明変数は `age` です。切片を含め、変数を標準化しないモデルを指定します。

```{r}
#| label: regression-exercise-age
model_age <- lm(life_satisfaction_mean ~ age, data = survey_scored)
summary(model_age)
nobs(model_age)
```

```{r}
#| label: fig-regression-exercise-age
#| fig-cap: "年齢だけで生活満足度を説明する単回帰モデル。"
#| fig-alt: "横軸が20〜79歳の年齢、縦軸が1〜5点の生活満足度の散布図。回帰直線は右上がりです。"
ggplot2::ggplot(survey_scored,
                ggplot2::aes(x = age, y = life_satisfaction_mean)) +
  ggplot2::geom_point(alpha = 0.2) +
  ggplot2::geom_smooth(method = "lm", formula = y ~ x, se = FALSE) +
  ggplot2::labs(x = "年齢（歳）", y = "生活満足度（点）")
```

年齢の係数は約0.0235、R² は約0.181、人数は1,000人です。年齢の行のp値は `<2e-16` と表示され、`p < .001` と報告できます。1歳年上の人の生活満足度が平均で約0.0235点高いという関連です。このモデルではサポートの得点は考慮していません。同じ人が1歳年を取ったときの変化を追った結果でもありません。

#### 問2

`support_mean` が説明変数から抜けています。年齢に置き換えるのではなく、元の説明変数を残して加える必要があります。回帰式は `life_satisfaction_mean ~ support_mean + age` です。人数が合うだけでは、依頼した分析になっているとは確認できません。

#### 問3

0.481は年齢を考慮しないモデルでの関連、0.376は年齢が同じという条件での関連です。いずれもサポート1点の違いに対応する生活満足度の平均的な差を表します。年齢を考慮すると係数は小さくなりましたが、正の関連は残っています。

年齢以外の要因や、どちらが先に変わったかは、この分析だけでは確かめられません。有意な関連があることと、介入の因果効果を証明できたことは区別します。

:::

## 発展（任意）

「[模擬調査データの変数一覧](../data/mock-survey.qmd#variables)」を読み、関心のある数値変数の組み合わせを自分で選んで分析してください。分析対象、変数の役割、モデル、欲しい出力を先に決めます。ID のような識別番号を量的な説明変数として扱わず、どんな問いに答えるモデルなのかを説明できる組み合わせにしてください。

結果の数値だけでなく、指示に合ったコードかをどう確かめ、どこを修正したかも手元に残しておくと、分析を振り返れます。
