---
title: "模擬調査データ"
description: "授業で使う模擬調査データの変数一覧、読み込み方、生成スクリプト"
date: 2026-09-08
format: html
draft: true
---

## 目的

成人の生活、仕事、心理的特徴を想定した模擬調査データを読み込み、質問項目から尺度得点を計算します。同じCSVを、回帰分析、因子分析、構造方程式モデリング（SEM）で使います。

これは授業用に乱数から作った架空のデータです。実際に調査した回答ではなく、人口構成や就業率を再現するものでもありません。質問文も授業用のオリジナルで、妥当性が検証された実在の尺度ではありません。

## 準備

[模擬調査データ（CSV）](mock_survey.csv){download="mock_survey.csv"}を保存してください。データは1,000人分で、1行が1人、1列が1変数です。列数は25列、地域Aと地域Bが各500人です。

読み込みには `readr`、変数の作成には `dplyr` を使います。未導入の場合は、一度だけ次のコードを実行します。

```{r}
#| label: mock-install
#| eval: false
# CSVの読み込みと、元の列を残した得点計算に使います。
install.packages(c("readr", "dplyr"))
```

参照コードでは、CSVを作業フォルダに置いたものとして読み込みます。別の場所に保存した場合は、ファイルの指定を変更してください。

### 変数一覧

| 変数名 | 内容 | 値・単位 |
|---|---|---|
| `id` | 架空の回答者ID | 1〜1,000、一意の整数 |
| `region` | 架空の地域 | `A` / `B` |
| `age` | 年齢 | 20〜79歳の整数 |
| `education_years` | 教育年数 | 9 / 12 / 14 / 16 / 18年 |
| `income` | 個人の年収 | 0以上の整数、万円 |
| `gender` | 性別 | `female`（女性）/ `male`（男性）/ `other`（その他） |
| `employment_status` | 就業区分 | `regular`（正規雇用）/ `nonregular`（非正規雇用）/ `self_employed`（自営業等）/ `not_employed`（非就業） |
| `marital_status` | 婚姻状況 | `never_married`（未婚）/ `married`（既婚）/ `divorced`（離別）/ `widowed`（死別） |
| `household_size` | 本人を含む世帯人数 | 1〜6人の整数 |
| `weekly_work_hours` | 週労働時間 | 0〜70時間の整数 |
| `support_1`〜`support_5` | 社会的サポートの5項目 | 各項目1〜5の整数 |
| `stress_1`〜`stress_5` | ストレスの5項目 | 各項目1〜5の整数 |
| `life_satisfaction_1`〜`life_satisfaction_5` | 生活満足度の5項目 | 各項目1〜5の整数 |

教育年数は、修了した課程を中学校9年、高校12年、短大などの2年課程14年、4年制大学16年、修士課程18年に簡略化したものです。留年や休学は加えず、在学中の場合は修了済みの課程までとします。

年収0は有効な値です。非就業でも正の年収を持つ人がいます。このCSVには欠損値を設けていません。欠損の処理を学ぶ際は、別のミニデータを使います。

補助的な属性にも簡略化をしています。例えば、既婚者は世帯人数2人以上、非就業者は週労働時間0時間としています。現実に既婚者の単身世帯などが存在しないという意味ではありません。若年者の就業確率が高いのも教材上の設定で、在学状況は表していません。

性別の「その他」は少数の区分です。度数を確かめる例には使いますが、性別による群比較を授業の主例には使いません。

### 回答の選択肢

15項目とも次の5件法です。

| 値 | 選択肢 |
|---|---|
| 1 | まったくあてはまらない |
| 2 | あまりあてはまらない |
| 3 | どちらともいえない |
| 4 | ややあてはまる |
| 5 | とてもよくあてはまる |

### 社会的サポート

必要なときに頼れる人がいると思えるかを尋ねます。

| 変数名 | 質問文 |
|---|---|
| `support_1` | 困ったときに相談に乗ってくれる人がいる。 |
| `support_2` | つらいときに気持ちを受け止めてくれる人がいる。 |
| `support_3` | 必要なときに助けを頼める人がいる。 |
| `support_4` | 私のことを気にかけてくれる人がいる。 |
| `support_5` | 悩みがあっても、頼れる人がいない。 |

### ストレス

ここ1か月の状態を振り返って回答します。

| 変数名 | 質問文 |
|---|---|
| `stress_1` | やるべきことに追われていると感じる。 |
| `stress_2` | 日々の生活で、気が張りつめている。 |
| `stress_3` | 小さなことでも、いら立ちを感じる。 |
| `stress_4` | 気がかりなことが頭から離れない。 |
| `stress_5` | 気持ちに余裕を持って過ごせている。 |

### 生活満足度

現在の生活全体への満足を尋ねます。

| 変数名 | 質問文 |
|---|---|
| `life_satisfaction_1` | 今の生活に満足している。 |
| `life_satisfaction_2` | 今の暮らしは、自分の望む生活に近い。 |
| `life_satisfaction_3` | 生活を全体として見れば、うまくいっていると感じる。 |
| `life_satisfaction_4` | 今の暮らしには、満足できることが多い。 |
| `life_satisfaction_5` | 今の生活には、不満が多い。 |

## 分析の仕様を言葉にする

各尺度の5番は、他の4項目と得点の向きが逆の「逆転項目」です。例えば、`support_5` の値が高いほど、頼れる人がいないと回答したことになります。

そこで、5番を `6 - 元の回答` で反転してから5項目の平均を計算します。計算後は、サポートと生活満足度は高得点ほど高く、ストレスは高得点ほど強い方向になります。CSVには元の回答だけが入っており、尺度得点は自分で作ります。

| 項目 | 仕様 |
|---|---|
| 対象 | 全員1,000人 |
| 逆転処理 | 各尺度の5番だけを `6 - 元の回答` で反転 |
| 元の列 | 残す。反転後の列には `_r` を付ける |
| 尺度得点 | 各尺度の1〜4番と反転後の5番の平均 |
| 新しい変数名 | `support_mean`、`stress_mean`、`life_satisfaction_mean` |
| 欲しい出力 | 行数・列数、地域別人数、欠損数、尺度得点の要約 |

## AIへの指示例

データそのものはAIに渡さず、変数名・型・値の範囲と処理の目的を伝えます。「尺度得点を作って」だけでは、逆転項目や平均の取り方が伝わりません。

::: {.callout-tip title="AIへの指示例"}
```{.default .prompt}
Rでmock_survey.csvをreadr::read_csv()で読み込んでください。
1,000行・25列の模擬調査データで、地域regionはAとBが各500人です。
support_1〜support_5、stress_1〜stress_5、
life_satisfaction_1〜life_satisfaction_5は1〜5の整数で、欠損はありません。
各尺度の5番だけを6から引いて逆転処理し、元の列は残して末尾に_rを付けてください。
1〜4番と反転後の5番の平均をsupport_mean、stress_mean、life_satisfaction_meanにしてください。
dplyr::mutate()とネイティブパイプ |> を使い、読み込み、逆転、平均計算を分けてください。
行数・列数、地域別人数、欠損数を確認し、最後に3尺度の得点の要約を表示してください。
```
:::

## 参照コードと出力

::: {.callout-caution collapse="true" title="参照コードと出力（まず自分でAIに頼んでから開く）"}

CSVを読み込みます。

```{r}
#| label: mock-read
#| message: false
survey <- readr::read_csv("mock_survey.csv", show_col_types = FALSE)
```

派生変数を作る前の構造を確認します。

```{r}
#| label: mock-structure
dim(survey)
dplyr::count(survey, region)
sum(is.na(survey))
```

元の回答を残し、反転後の列を別に作ります。

```{r}
#| label: mock-reverse
survey_scored <- survey |>
  dplyr::mutate(
    support_5_r = 6 - support_5,
    stress_5_r = 6 - stress_5,
    life_satisfaction_5_r = 6 - life_satisfaction_5
  )
```

各尺度の平均を計算します。反転前の5番を加えないようにしてください。

```{r}
#| label: mock-scores
survey_scored <- survey_scored |>
  dplyr::mutate(
    support_mean = (support_1 + support_2 + support_3 + support_4 + support_5_r) / 5,
    stress_mean = (stress_1 + stress_2 + stress_3 + stress_4 + stress_5_r) / 5,
    life_satisfaction_mean = (life_satisfaction_1 + life_satisfaction_2 +
      life_satisfaction_3 + life_satisfaction_4 + life_satisfaction_5_r) / 5
  )
```

3尺度の得点を確認します。

```{r}
#| label: mock-score-summary
survey_scored |>
  dplyr::select(support_mean, stress_mean, life_satisfaction_mean) |>
  summary()
```

:::

## 検証チェックリスト

::: {.callout-important title="検証チェックリスト"}
- [ ] 読み込み直後は1,000行・25列で、地域別人数は各500人か
- [ ] 欠損数は0か。年収0を欠損に変えていないか
- [ ] 逆転したのは各尺度の5番だけで、元の回答は残っているか
- [ ] 平均の計算に、反転前の5番と反転後の5番を両方加えていないか
- [ ] 3尺度の平均得点は、すべて1〜5に収まっているか
:::

## 結果の解釈

生活満足度の平均得点が4の人は、2の人よりも、生活満足度が高い方向の回答をしたことになります。ストレスの平均得点が高い人は、ストレスが強い方向の回答をした人です。診断の基準や、実在の集団の平均としては使いません。

今後の分析では、目的に応じて対象と変数を選びます。

| 分析 | 対象と使い方 |
|---|---|
| 単回帰・重回帰の導入 | 全員。満足度をサポートに回帰し、次に年齢を加えます。ストレスを調整する媒介の話はSEMで扱います |
| t検定・分散分析との関係 | 全員。就業の2区分や4区分による満足度の平均差を扱います。年齢構成も異なるため、就業の因果効果とは解釈しません |
| 対数変換 | 正規雇用かつ年収が正の人。教育年数と年収・対数年収の関係を比較します |
| 多項式回帰 | 正規雇用の人。元の単位の年収を、年齢と年齢の二乗に回帰します |
| 二項・多項ロジスティック回帰 | 二項は全員の就業／非就業、多項は就業者の3区分。年齢と教育年数を使います |
| 因子分析・単一群SEM | 全員。逆転処理後の項目を使います。SEMには背景変数の年齢も含めます |
| 多母集団SEM | 地域Aと地域Bを比較します |

対数年収の回帰で教育年数の係数を `beta` としたとき、指数変換した予測値の1年あたりの変化率は `100 * (exp(beta) - 1)%` です。`100 * beta%` は近似です。この解釈は当てはめた対数回帰モデルについてのもので、生成した年収の算術平均が常に同じ割合で増えるという意味ではありません。指数変換した予測値を、そのまま算術平均の予測とは呼びません。

因子分析やSEMでは、基本例は5件法を連続変数とみなして近似します。生成時の係数と、5件法の項目や平均得点から推定した係数は区別します。

## 練習問題

1. 3尺度の5番の元回答が1、3、5のとき、反転後はいくつになるか確認してください。
2. 逆転処理をせずに5項目の平均を取ると、なぜ得点の意味が変わるのか、質問文を使って説明してください。

::: {.callout-note collapse="true" title="解答と確認のポイント（自分で解いてから開く）"}
1. 反転後は順に5、3、1です。
2. 5番だけは他の項目と反対の意味なので、そのまま平均すると得点の向きがそろいません。例えば、頼れる人がいないと強く回答するほど、サポートの得点を押し上げてしまいます。
:::

## 発展（任意）：再生成

[生成スクリプト](make_mock_survey.R){download="make_mock_survey.R"}には、固定シード `20260908`、生成式、係数を記載しています。リポジトリのルートで次を実行すると、`data/mock_survey.csv` を再生成します。既存の同名CSVは上書きされるので、手作業で変更したファイルがある場合は別名で保存してから実行してください。

```{.bash}
Rscript data/make_mock_survey.R
```

単独でダウンロードしたスクリプトを実行する場合は、出力先を指定できます。

```{.bash}
Rscript make_mock_survey.R mock_survey.csv
```

生成時の潜在変数や誤差はCSVには含めません。検証のために必要な場合は、スクリプトを `source()` で読み込み、`make_mock_survey()` の戻り値で確認できます。

模擬データはCC0、生成コードはMITライセンスです。
